【裁判字號】    98,交聲,807
【裁判日期】    990531
【裁判案由】    違反道路交通管理處罰條例聲明異議
【裁判全文】
臺灣新竹地方法院交通事件裁定         98年度交聲字第807號
原處分機關  交通部公路總局新竹區監理所新竹市監理站
異  議  人  甲○○
即受處分人
上列異議人即受處分人因違反道路交通管理處罰條例案件，對交
通部公路總局新竹區監理所新竹市監理站於民國98年11月2日以
竹監新四字第裁51-E00000000號違反道路交通管理事件裁決書所
為之處分聲明異議，本院裁定如下：
    主  文
原處分撤銷。
甲○○汽車駕駛人，駕駛汽車經測試檢定酒精濃度超過規定標準
，吊扣普通小型車駕駛執照拾貳個月，並應接受道路交通安全講
習。
    理  由
一、按受處分人，不服主管機關所為之處分，得於接到裁決書之
    翌日起20日內，向管轄地方法院聲明異議；又交通法庭認為
    聲明異議有理由者，應以裁定將原處分經聲明異議部分撤銷
    ，並自為裁定，道路交通管理處罰條例第87條第1 項、道路
    交通案件處理辦法第20條分別定有明文。
二、次按汽機車駕駛人駕駛汽機車，經測試檢定有酒精濃度超過
    規定標準之情形者，處15,000元以上60,000元以下罰鍰，並
    當場移置保管該汽機車及吊扣其駕駛執照一年，及接受道路
    交通安全講習，道路交通管理處罰條例第35條第1項第1款、
    第24條第1項第2款、第3條第8款分別定有明文。易言之，就
    汽機車駕駛人酒精濃度超過規定標準之同一事實，採取科處
    罰鍰、移置保管汽機車、吊扣駕駛執照一年及接受道路交通
    安全講習四種行政罰併罰之立法，參諸立法理由所示，係用
    以遏阻系爭違反行政義務之行為，以求維護交通秩序、確保
    交通安全。又一行為同時違犯刑法及行政法上作為或不作為
    義務之規定，處分機關及普通法院，固得各就系爭行為是否
    違反行政法上及刑法上作為或不作為義務，逕自調查、認定
    事實。然於二者就同一行為均認應施以行政罰及刑罰時，基
    於一事不二罰原則，應依刑事法律處罰之。此觀諸行政罰法
    第26條第1 項前段規定：「行為同時觸犯刑事法律及違反行
    政法上義務規定者，依刑事法律處罰之」自明。
三、原處分機關交通部公路總局新竹區監理所新竹市監理站以異
    議人即受處分人甲○○於民國98年2 月9 日14時12分許，駕
    駛車牌號碼JX-3801 號自用小客車，行經竹市牛埔東、牛埔
    南路口（南端）處時，為新竹市警察局交通隊第三分隊警員
    攔檢稽查，經警方測血檢測為266MG/DL，換算後相當於呼氣
    所含酒精濃度達每公升1.26毫克，以異議人有違反道路交通
    管理處罰條例第35條第1 項第1 款規定之事實，並填製竹市
    警交字第E00000000 號舉發違反道路交通管理事件通知單（
    下稱舉發通知單）舉發，嗣異議人於98年11月2 日至原處分
    機關表示不服，經原處分機關仍認異議人確有前開違規行為
    ，乃於同日依前揭規定及違反道路交通管理事件統一裁罰基
    準表，裁處異議人罰鍰49,500元，並吊扣駕駛執照12個月（
    即吊扣職業大客車駕駛執照12個月），另依同條例第24條第
    1 項第2 款之規定施以道路安全講習（裁決書漏載第24條第
    1 項第2 款）。異議人於同日收受前揭裁決書後，並於同日
    聲明異議。
四、異議意旨略以：異議人於上開時、地係駕駛自用小客車酒駕
    ，而職業大客車駕駛執照係異議人謀生使用，爰聲明請求撤
    銷原處分等語。
五、經查：
（一）本件受處分人之酒後駕車係一個交通違規行為，有關其該
      違規行為處罰效果之罰鍰、吊扣駕駛執照與施以道路交通
      安全講習等，係依據同一法律規定（即道路交通管理處罰
      條例第35條第1 項第1 款、第24條第1 項第2 款）所為之
      處罰，其處罰方式雖有四種，但實際上為單一處分，無法
      割裂，與該項交通違規行為是否存在亦均無從分離，法院
      於審理時，應先確定受處分人是否確有交通違規行為事實
      ，再決定原處分機關所適用之法律有無錯誤。從而，受處
      分人於聲明異議狀雖僅記載就吊扣駕駛執照部分聲明異議
      ，其餘處罰部分並未提及，惟該罰鍰及施以道路交通安全
      講習部分，與其交通違規行為是否存在既無從分離，法院
      自應全部予以審理（參見臺灣高等法院暨所屬法院98年法
      律座談會刑事類提案第23號），合先敘明。
（二）本件受處分人甲○○於98年2 月9 日14時12分許，駕駛車
      牌號碼JX-3801 號自用一般小客車行經竹市牛埔東、牛埔
      南路口（南端）處，為警實施酒測勤務攔檢，檢測後發現
      其測血檢測為266MG/DL，換算後相當於吹氣值1.26MG/L，
      因此查悉受處分人有「酒後駕車，經呼氣酒精測試，酒測
      值1.26MG/L，超過標準值0.25MG/L」之事實，以竹市警局
      交字第E00000000 號通知單為當場摯單舉發，並由受處分
      人當場簽收，嗣經移送原處分機關即交通部公路總局新竹
      區監理所竹市監理站處理，於98年11月2 日依道路交通管
      理處罰條例第35條第1 項第1 款及違反道路交通管理事件
      統一裁罰基準及處理細則規定，以竹監新四字第裁51 -E0
      0000000 號違反道路交通管理事件裁決書，認定受處分人
      「汽車駕駛人酒精濃度超過規定標準」而裁處罰鍰新台幣
      49,500元，吊扣駕駛執照12個月，並施以道路交通安全講
      習之處分。又受處分人上開犯刑法第185 條之3 之酒後不
      能安全駕駛動力交通工具而仍駕駛罪，亦經臺灣新竹地方
      法院以98年度審竹交簡字第454 號刑事簡易判決判處罰金
      新台幣90,000元，如易服勞役，以新臺幣一千元折算一日
      確定，此有舉發通知單、裁決書、刑事簡易判決書在卷可
      稽，是受處分人有駕駛汽車經測試檢定酒精濃度超過規定
      標準之違規事實，洵堪認定。
（三）關於裁處罰鍰部分：
      本件受處分人之一個酒後駕車的行為，因同時觸犯刑法第
      185 條之3 公共危險罪，經新竹市警察局第三分局移送臺
      灣新竹地方法院檢察署檢察官偵辦，由臺灣新竹地方法院
      檢察署檢察官於98年5 月4 日，以98年度調偵字第88號聲
      請簡易判決處刑，並經臺灣新竹地方法院於98年6 月30日
      ，以98年度審交簡字第454 號判處罰金90,000元，於98年
      8 月3 日確定，有上開聲請簡易判決處刑書、判決書、本
      院被告前案紀錄表及電話記錄表在卷可稽。依行政罰法第
      26條第1 項前段規定所示之「一事不二罰原則」，即不應
      行就同一行為再予以科處行政罰鍰。從而，原處分機關裁
      處受處分人罰鍰45,000元部分，有違一事不二罰之原則，
      自難謂適法。
（四）關於吊扣駕駛執照12個月部分：
    1.按道路交通管理處罰條例第35條第1 項僅規定「吊扣其駕
      駛執照1 年」，並未明定其駕駛執照之種類，則有關吊扣
      、吊銷駕駛執照處分效力與執行方式之法令依據，當係依
      據道路交通管理處罰條例第68條規定，而該條業於94年12
      月14日修正公布，並自95年3 月1 日施行。修正前之道路
      交通管理處罰條例第68條原規定：「汽車駕駛人，因違反
      本條例及道路交通安全規則之規定，受吊扣或吊銷駕駛執
      照處分時，吊扣或吊銷其持有各級車類之駕駛執照」，其
      立法意旨在於違規行為對道路交通秩序之維持及道路交通
      安全已生較大之影響，故規定吊扣或吊銷其持有各級車類
      之駕駛執照，以限制其繼續駕車行駛道路之權利，其係屬
      駕駛行為之限制，並不因所持駕駛執照種類不同而有所差
      異。惟因考量原條文將違法或違規駕駛人所持有各級車類
      之駕駛執照一併吊銷或吊扣，失之過酷，對於人民工作與
      生活影響過鉅，有違比例原則，經與交通部協商後，乃將
      其中「受吊扣處分者，吊扣其持有各級車類之駕駛執照」
      部分之規定刪除，則修正後道路交通管理處罰條例第68條
      之規定，既已刪除「吊扣」等字，而僅餘「吊銷」等字，
      依「明示其一，排除其他」之法理，該條應係明示排除「
      吊扣駕駛執照處分時，吊扣其持有各級車類之駕駛執照」
      之規定，而僅餘「吊銷駕駛執照處分時，始吊銷其持有各
      級車類之駕駛執照」之規定，而限縮修正前條文之適用範
      圍。循此以觀，駕駛人違反道路交通管理處罰條例第35條
      第1 項第1 款之規定而受吊扣駕駛執照處分時，依修正後
      同法第68條規定並參照其修正意旨，應僅得吊扣違規或違
      法當時駕駛車類之駕駛執照，否則將造成同一違規或違法
      行為，因受處分人持有駕駛執照種類之不同，而異其處分
      之結果。
    2.查異議人之違規行為係發生於98年2 月9 日，自應依修正
      後之道路交通管理處罰條例第68條裁處。而修正後道路交
      通管理處罰條例第68條之規定，既將「吊扣」等字刪除，
      是依前開說明，駕駛人受吊扣駕駛執照處分時，不再吊扣
      其持有各級車類之駕駛執照，故原處分機關於作成吊扣駕
      駛執照處分時，應就行為人所應吊扣之駕駛執照種類予以
      限定，始符合依法行政原則。是依前述異議人依法所受之
      處分應為限制其駕駛小型車之權利，而本件異議人係持有
      職業大客車駕駛執照，此有汽車駕照基本資料1 份在卷足
      稽，是異議人自無小型車駕駛執照可供吊扣，若原處分機
      關因異議人無小型車駕駛執照可供吊扣，而逕行吊扣異議
      人之職業大客車駕駛執照，此舉顯已逾越修正後道路交通
      管理處罰條例第68條之規範意涵及範圍，同時將剝奪異議
      人駕駛大客車之權利，對異議人之工作權造成極大之損害
      ，原處分機關未審酌新修正之法律規定，而作成吊扣異議
      人職業大客車駕駛執照之處分，即非適法。
    3.又行政行為，採取之方法所造成之損害不得與欲達成目的
      之利益顯失均衡，行政程序法第7 條第3 款定有明文及行
      政罰法第18條意旨可參。查原處分機關於本件異議人無小
      型車駕駛執照可供吊扣時，吊扣其職業大客車駕駛執照以
      代之，雖可達成限制駕駛人繼續駕駛小型車行駛之目的，
      惟亦同時造成限制駕駛人繼續駕駛大客車等車類行駛之結
      果，所造成之損害（異議人喪失繼續駕駛大客車之權利）
      已與欲達成目的（限制異議人駕駛小型車，以預防酒後駕
      駛小型車所造成之危險）之利益顯失均衡。再行政行為，
      非有正當理由，不得為差別待遇，行政程序法第6 條亦有
      明文。查駕駛小型車與駕駛大客車對於用路安全之危險性
      有高低之別，是監理機關就不同等級車輛給予不同管理及
      監督，以符合實際需求，從而，異議人雖無小型車駕駛執
      照，而擁有職業大客車駕駛執照之資格，惟其於酒後駕駛
      自用小客車時，所造成用路安全之危險性，與僅擁有小型
      車駕駛執照者所造成之危險性並無任何不同，惟一般擁有
      小型車駕駛執照者，於酒後駕車時，僅吊扣其小型車駕駛
      執照，而本件異議人其所造成之危險性並未因而不同，業
      如前述，卻須剝奪其職業大客車駕駛執照之資格，顯然係
      就相同案件為不同之處理。是原處分機關裁處異議人「罰
      鍰新臺幣49,500元，吊扣駕駛執照12個月，施以道安講習
      」之「吊扣駕駛執照12個月」（原處分機關移送書中已載
      明係吊扣異議人之職業大客車駕駛執照1 年），顯然違反
      行政法上處罰法定原則、不當聯結禁止原則、比例原則、
      平等原則，而有得為撤銷之原因。
    4.又道路交通安全規則第61條雖規定，汽車駕駛人取得高一
      級車類之駕駛資格者，應換發駕駛執照，並准其駕駛較低
      級車類之車輛，而已領有大客車駕駛執照者，得駕駛小型
      車、輕型機器腳踏車，故公路機關於實務上僅逐級核給汽
      車駕駛執照1 張（即1 人1 照原則），致持有職業大客車
      駕駛執照者，因駕駛小型車違規，而須吊扣職業大客車駕
      駛執照時，產生技術層面之困難，惟此技術層面問題，實
      難據以為原處分適法之理由。至爾後在執行層面，究應由
      監理單位於異議人之「職業大客車駕駛執照」上註記自何
      時起執行該吊扣「小型車駕駛執照」1 年之權利？或由監
      理單位利用電腦資料處理？或由監理單位再研究重新製發
      一張駕駛執照，其內表示已經考領之各級駕照，若於酒後
      駕駛之違規時，處分內容可顯示吊扣之駕駛執照種類？如
      在高一級「職業大客車駕駛執照」內註記得以辨識駕駛人
      受處分情形之方法，以達規範異議人1 年內不得駕駛小型
      車之目的，此均屬監理單位執行吊扣駕駛執照之技術問題
      ，殊不得以執行之困難，而置依法行政原則、比例原則與
      立法修正通過之條文不予遵守適用，附此敘明。
六、綜上所述，異議人確有在上開時、地，因違反酒後駕駛自用
    小客車，經測血檢測酒精濃度超過規定標準之違規行為，然
    異議人之同一違規行為既經本院以98年度審竹交簡字第454
    號判決確定，依前揭說明，原處分機關裁處異議人罰鍰4 萬
    9,500 元部分，於法自有未合；且異議人依法應受之處分乃
    限制其駕駛自用小客車之權利，原處分吊扣異議人職業大客
    車駕駛執照1 年之處分部分，依法亦有未合，是異議人之異
    議，為有理由。從而，本院自應將原處分撤銷，並自為裁罰
    ，就吊照及安全講習等處罰，一併重新諭知如主文第2 項所
    示，以期適法。
七、據上論結，應依道路交通案件處理辦法第20條前段，裁定如
    主文。
中    華    民    國    99    年    5     月    31    日
                  交通法庭    法  官  李毓華
以上正本證明與原本無異。
如不服本裁定，應於裁定送達後5日內向本院提出抗告狀。
中    華    民    國    99    年    5     月    31    日
                              書記官  陳美利

司法院資訊處製作；財團法人民間司法改革基金會備份。
